最高法院民事判決　　　　　　　　　　　　　　　　九十一年度台上字第一五二號
　　上　訴　人　丑○○
　　　　　　　　甲　○
　　　　　　　　辛○○
　　　　　　　　庚○○
　　　　　　　　子○○
　　　　　　　　丙　○
　　共　　　同
　　訴訟代理人　孫嘉男律師
　　　　　　　　林春華律師
　　上　訴　人　寅○○
　　　　　　　　戊○○
　　　　　　　　己○○
　　　　　　　　壬○○
　　　　　　　　乙　○
　　　　　　　　癸○○
　　　　　　　　田淑芬即陸洪.
　　被 上訴 人　丁○○
右當事人間請求分割共有物事件，上訴人對於中華民國八十九年五月二十二日台灣高
等法院高雄分院第二審判決（八十八年度重上字第一號），提起上訴，本院判決如左
：
    主  文
原判決廢棄，發回台灣高等法院高雄分院。
    理  由
本件為分割共有物之訴，其訴訟標的對於共同訴訟之各人必須合一確定，依民事訴訟
法第五十六條第一項第一款規定，上訴人丑○○、甲○、辛○○、丙○、庚○○、子
○○上訴之效力，及於同造之其他當事人，爰將之併列為上訴人，合先明。
次查被上訴人主張：坐落高雄市○○區○○段四小段一一五七、一一五八、一一五九
、一一六○、一一六一、一一六二、一一六四、一一六五、一一六六、一一六七地號
等十筆土地為兩造所共有，依其使用目的並無不能分割之情形，兩造亦無不分割之特
約，惟無法協議分割等情，求為裁判分割之判決。
上訴人則以：系爭土地曾經兩造協議分割，僅因補償價款未談妥，而未辦理分割登記
，不得再為裁判分割；如予分割，應按公平合理之價格為補償等語，資為抗辯。
原審以：系爭土地為兩造所共有，各人應有部分如原判決附表（下稱附表）一、二所
載。系爭土地為建地，並無因使用目的不能分割之情形，兩造亦無不分割之協議，兩
造於民國七十三年四月十二日雖曾協議分割系爭土地，惟因價金補償之問題未談妥，
無法辦理各筆土地分歸各共有人單獨取得之分割登記，業經證人廖水力證述明確，足
見兩造並未達成分割之協議，被上訴人請求裁判分割，自為正當。系爭十筆土地均相
連接，係自同一筆土地分割出，起訴時各共有人在各筆土地之應有部分均相同，如分
別予以分割，將造成土地細分，不利土地之利用，兩造均同意合併分割，自應予合併
分割。兩造於系爭土地之使用現狀，詳如附圖及附表所示，兩造均同意按使用現狀分
割。上訴人寅○○、癸○○、戊○○、己○○為兄弟關係，分割後願保持共有；上訴
人丙○、庚○○、乙○分割後取得土地亦願保持共有；上訴人子○○雖辯稱：一一五
九地號土地為袋地，無利用價值，不應分歸伊取得，伊分配之土地應與一一六二地號
土地相連云云。但查一一六二地號土地旁已無空地，如將其附近土地分予子○○，即
須拆除上訴人甲○之樓房，損害非微，且兩造於七十三年四月洽談分割時，子○○對
於其分得一一五九地號土地，並無異議，審酌系爭土地使用現狀及兩造之意願，本諸
公平原則，系爭土地之分割方法，應以將一一五七地號土地分歸上訴人壬○○取得；
一一五八地號土地分歸丙○、乙○、庚○○取得，按應有部分各三分之一維持共有；
一一五九、一一六二地號土地分歸子○○取得；一一六○地號土地分歸上訴人丑○○
取得；一一六一地號土地分歸甲○取得；一一六四地號土地分歸被上訴人取得；一一
六五地號土地分歸上訴人陸洪嘉瑞（其應有部分已辦理所有權移轉登記予田淑芬，由
田淑芬承當其訴訟）取得；一一六六地號土地分歸寅○○、戊○○、己○○、癸○○
取得，依次按應有部分六五九分之一七九、六五九分之一七九、六五九分之一七九、
六五九分之一二二維持共有；一一六七地號土地分歸上訴人辛○○取得為妥適。上開
一一五七、一一五八、一一六○、一一六一、一一六二地號土地與高雄市○○區○○
街間，雖有同小段一一五六、一一五六之一、一一五六之二、一一五六之三、一一五
六之四地號等五筆國有土地相間隔，惟該國有土地係畸零地，經編為住宅區，應與一
一五七、一一五八、一一六○、一一六一、一一六二地號土地合併使用，土地所有權
人可取得合併使用證明後向國有財產局申請價購，有高雄市政府工務局、財政部國有
財產局台灣南區辦事處函可稽，上開五筆土地尚難認係袋地。系爭各筆土地位置不同
，價值亦有差異，經財團法人中華科技經濟鑑測中心鑑定結果，一一五七、一一五八
、一一五九、一一六○、一一六一、一一六二、一一六四、一一六五、一一六六、一
一六七地號土地之價值，依次為新台幣（下同）0000000元、0000000
0元、五二六四九五元、0000000元、0000000元、00000000
元、0000000元、0000000元、0000000元、00000000
元，共計00000000元，兩造各依其應有部分所應分得土地之價值，與各自實
際分得土地之價值，互有增減，詳如附表三所示，應依如附表四所載之金額互為補償
。爰維持第一審所為分割系爭土地之判決，駁回上訴人之上訴。
按法院裁判分割共有物，須斟酌全體共有人之利益，為適當公平之分割。查子○○分
得之一一五九、一一六二地號土地不相連接，一一五九地號土地面積僅二○平方公尺
，並係裡地，未留設巷道供其通行對外聯絡，自不利子○○分得土地之整體利用及其
經濟效益。次查該一一五九地號土地之價值，經財團法人中華科技經濟鑑測中心補充
鑑定結果，認該筆土地在無合併使用之可能性及無任何出入孔道之前提下，其鑑定單
價為每平方公尺一八五○○元，總價為三七○○○○元，有該中心八十八年八月十二
日（八八）訴高科字第○八○五號、八十八年十月八日（八八）訴高科字第一○一六
號函可稽（見原審卷(二)三六、三七、一九○至一九二頁）。原審未予斟酌，遽採該中
心原鑑定結果，認一一五九地號土地之價值為五二六四九五元，據以計算補償之金額
，亦嫌疏略。上訴論旨，指摘原判決不當，求予廢棄，非無理由。
據上論結，本件上訴為有理由。依民事訴訟法第四百七十七條第一項、第四百七十八
條第一項，判決如主文。
中      華      民      國    九十一    年      一      月    二十四    日
                              最高法院民事第三庭
                                  審判長法官  林  奇  福
                                        法官  陳  國  禎
                                        法官  李  彥  文
                                        法官  陳  重  瑜
                                        法官  劉  延  村
      右正本證明與原本無異
                                              書  記  官
中      華      民      國    九十一    年      二      月      六      日
                                                                      Ａ
